【裁判字號】    97,上易,1262
【裁判日期】    970820
【裁判案由】    贓物等
【裁判全文】
臺灣高等法院臺中分院刑事判決        97年度上易字第1262號
上  訴  人  臺灣彰化地方法院檢察署檢察官
被      告  乙○○
            甲  ○
            丙○○
前三人共同
選任辯護人  黃興木  律師
            黃仕勳  律師
上列上訴人因被告等侵占等案件，不服臺灣彰化地方法院96 年
度易字第1483號中華民國97年5月30日第一審判決（起訴案號：
臺灣彰化地方法院檢察署96年度偵字第7821、7822號），提起上
訴，本院判決如下：
    主  文
原判決撤銷。
甲○共同犯侵占罪，處有期徒刑壹年；減為有期徒刑陸月，如易
科罰金，以新臺幣壹仟元折算壹日。
乙○○共同犯侵占罪，處有期徒刑陸月，如易科罰金，以新臺幣
壹仟元折算壹日；減為有期徒刑參月，如易科罰金，以新臺幣壹
仟元折算壹日。
李鈺玲寄藏贓物，處拘役伍拾日，如易科罰金，以新臺幣壹仟元
折算壹日；減為拘役貳拾伍日，如易科罰金，以新臺幣壹仟元折
算壹日。緩刑貳年。
    事  實
一、甲○與乙○○係夫妻，乙○○原為坐落彰化縣溪湖鎮○○段
    第91地號土地及其上門牌號碼彰化縣溪湖鎮○○○路32之15
    5號建物（含建號113建物及其增建部分即建號181號建物）
    之所有權人，並與甲○居住在上址。其前因積欠債務，經債
    權人彰化商業銀行股份有限公司聲請原審法院民事執行處以
    95 年度執字第9298號就上開土地及建物執行查封及拍賣，
    於民國96年2月6日由丁○○○以新臺幣（下同）12,207,000
    元價格拍定，並於同年月12日取得權利移轉證書，詎乙○○
    、甲○均明知上開土地及建物業經丁○○○拍定且取得不動
    產權利移轉證書，已歸丁○○○所有，僅執行點交前由其等
    暫時持有使用中，竟共同基於意圖為自己不法所有之犯意聯
    絡，於點交前之96年3月間至4月9日前某日（即農曆2月間）
    ，將上開因拍賣不動產而一併歸屬丁○○○所有之直式鐵捲
    門1座、鋁門4片、水塔1座、電梯馬達1座予以拆卸，侵占入
    己，並搬運至丙○○（甲○與乙○○之女）所有位於彰化縣
    溪湖鎮○○里○○路田寮巷95號房屋前方廣場堆置存放，丙○○明知該等物品係其父母甲○、乙○○自已由丁○○○取
    得所有權之上開建物所拆卸、搬運而來侵占所得之贓物，仍
    容任該等物品放置該處而予以寄藏。嗣丁○○○發覺上情，
    於96年4月9日寄發存證信函予乙○○要求於點交前回復原狀
    ，並前往李鈺玲上址房屋廣場拍攝上開物品堆置情形照片，
    且經丁○○○之代理人涂桂香於96年5月8日9時35分許隨同
    原審法院民事執行處人員至上開建物執行點交時，該等已遭
    拆卸取走之直式鐵捲門1座、鋁門4片、水塔1座、電梯馬達1
    座等物仍未經回復原狀，而悉上情。
二、案經丁○○○告訴臺灣彰化地方法院檢察署檢察官偵查起訴
    理  由
一、本案全部卷證所涵括之供述證據及非供述證據，公訴人及被
    告甲○、乙○○、丙○○與其等之選任辯護人就以下全部證
    據之證據能力，未於言詞辯論終結前聲明異議，本院審酌該
    等供述證據及非供述證據作成時之情況，並無不適當之情事
    ，應均具有證據能力，合先敘明。
二、訊據被告甲○、乙○○就其於前揭時、地有拆卸上開建物之
    直式鐵捲門、水塔、電梯馬達各1座並搬運至其女即被告丙○○之上址房屋廣場放置之事實坦承不諱，雖矢口否認有侵
    占犯行，辯稱：上開物品均屬伊等所有，不在拍賣之範圍；
    被告乙○○另辦稱：該等物品係被告甲○所拆卸、搬運，其
    並未參與，自與其無關云云；被告李鈺玲則以：其雖知放置
    在其上址房屋廣場之物品係自上開遭拍賣之建物拆卸、搬運
    而來，惟並無贓物之認識等語置辯。
三、本院查：
  (一)按拍賣之不動產，買受人自領得執行法院所發給權利移轉證
    書之日起，取得該不動產所有權，強制執行法第98條第1項
    前段定有明文。又按因繼承、強制執行、公用徵收或法院之
    判決，於登記前已取得不動產物權者，非經登記不得處分其
    物權，民法第759條定有明文。次按基於強制執行而取得不
    動產物權者，屬於民法第759條規定之範圍，一經法院發給
    所有權權利移轉證書，即發生取得不動產物權之效力，倘非
    更予處分，則不以登記為生效要件（最高法院56年臺上字第
    1898號判例參照）。
  (二)被告乙○○所有坐落彰化縣溪湖鎮○○段第91地號土地及其
    上門牌號碼彰化縣溪湖鎮○○○路32之155號建物（含建號
    113建物及其增建部分即建號181號建物），經債權人彰化商
    業銀行股份有限公司向原審法院執行處聲請拍賣，嗣由告訴
    人丁○○○於96年2月6日以12,207,000元價格拍定買受，繳
    足價金後，經原審法院執行處於96年2月12日發給權利移轉
    證書，而由告訴人取得上開土地及建物所有權乙節，有上開
    土地及建物登記謄本影本、不動產拍賣筆錄、告訴人繳款收
    據、原審法院不動產權利移轉證明書等件在卷可參，復經核
    閱原審法院95年度執字第9298號清償債務案卷影本屬實，被
    告3人對此亦不爭執，則告訴人丁○○○於96年2月12日取得
    不動產權利移轉證書之日起，即為該土地、建物及增建部分
    之所有權人，殆無疑義。
  (三)按動產附合於不動產，而歸不動產所有人取得動產所有權者
    ，須以動產因附合而成為不動產之重要成分為要件。而所謂
    成為不動產之重要成分，係指此種結合具有固定性、繼續性
    ，即非經毀損或變更其物之性質，不能分離，且非係暫時性
    之結合，復結合後未成為另一獨立之定著物而言（最高法院
    84年度臺上字第2625號、87年度臺上字第722號民事判決參
    照）。又，非主物之成分，常助主物之效用，而同屬一人者
    ，為從物；主物之處分，及於從物，民法第六十八條第一項
    、第二項分別定有明文，故在查封時已成為不動產之從物者
    ，該從物亦在拍賣範圍內，由拍定人取得該從物所有權，執
    行法院應予一併點交（最高法院92年度台抗字第338號裁定
    參照）。本件上開建物之直式鐵捲門及鋁門等物品之安裝，
    需將門框以水泥敷蓋嵌入建物，如要拆除，必需先將附合之
    處毀損始能分離均為固定、繼續而與上開不動產相結合，並
    共同發揮上開不動產基本功能之物，經拆除移走後，上開建
    物雖仍得居住，但該房屋之防盜功能即有所減損，無法依其
    鐵捲門及鋁門原有之目的而為使用，且依一般社會交易習慣
    ，建物買賣均已包含鋁門及鐵捲門，除非有特別約定，自不
    得於交屋前將原存之鋁門、鐵捲門拆除。其次，水塔及電梯
    馬達等物，縱未至不動產重要成分之程度，然既裝置於上開
    不動產建物之主物，常助主物之效用，且同屬被告所有，自
    亦在拍賣範圍之內。查上開建物既於96年2月12日由告訴人
    丁○○○取得所有權，前已敘明，其權利範圍自及於與上開
    建物之鐵捲門、鋁門及水塔、電梯馬達等物，自該日起上開
    物品亦為告訴人丁○○○所有。
  (四)被告甲○、乙○○均已知上開物品因拍賣而一併歸屬拍定人
    即告訴人所有，而告訴人並無同意其拆卸，竟仍予以拆除後
    取走，其顯有為自己不法所有之意圖及侵占犯意。又按共同
    實施犯罪行為之人，在合同意思範圍以內，各自分擔犯罪行
    為之一部，相互利用他人之行為，以達其犯罪之目的者，即
    應對於全部所發生之結果負責（最高法院28年上字第3110
    號判例參照），申言之，行為分擔不以每一階段均有參與為
    必要，倘具有相互利用其行為之合同意思者，仍應負共同正
    犯之責。被告乙○○原為上開土地及建物之所有權人，且與
    被告甲○係夫妻，對於前情自難諉為不知，其仍任由被告甲○拆卸上開建物之直式鐵捲門1座、鋁門4片、水塔1座、電
    梯馬達1座並搬運至其女李鈺玲上址房屋廣場堆放，足認被
    告乙○○與被告甲○間具有相互利用彼此行為之侵占意思聯
    絡。
  (五)本案直式鐵捲門1座、鋁門4片、水塔1座、電梯馬達1座，係
    堆放在被告李鈺玲上址房屋廣場，為被告甲○、乙○○及李
    鈺玲所自認，並有告訴人所拍攝之堆放現場照片附卷可考，
    而上開物品既屬被告甲○、乙○○侵占所得之物，核其性質
    ，自屬他人財產犯罪所取得之贓物無訛，被告李鈺玲亦自承
    其知悉該等物品係自上開遭拍賣建物拆卸搬運而來，依已成
    年且具有一般正常智識經驗之被告李鈺玲，對於該等附合成
    為上開建物重要成分之物或從物已因拍賣而一併歸屬拍定人
    所有，實難謂為不知，是被告李鈺玲辯稱並無贓物認識云云
    ，殊難憑信。
    綜上所述，被告甲○、乙○○及李鈺玲上開辯解，均係事後
    卸責之詞，洵非可採。本案事證明確，被告3人之犯行，均
    堪認定，應予依法論科。
四、查上開直式鐵捲門、鋁門、水塔、電梯馬達等物品，在尚未
    點交予告訴人丁○○○之前，仍由被告甲○、乙○○占有中
    ，業如前述，被告甲○、乙○○將之拆卸並搬離，顯係將自
    己持有他人之物變異為自己所有，與竊盜罪之將他人財物移
    置於自己實力支配之構成要件尚有未合，核被告甲○、乙○○所為，均係犯刑法第335條第1項普通侵占罪；另被告丙○○所為，係犯刑法第349條第2項之寄藏贓物罪。被告甲○與
    乙○○2人間，有犯意聯絡及行為分擔，均為共同正犯。公
    訴意旨認係成立刑法第320第1項之竊盜罪，尚有誤會，然按
    侵占與竊盜俱以不法手段占有領得財物，其客觀構成要件之
    主要事實雷同，二罪復同以為自己或第三人不法之所有為主
    觀要件，同以他人財物為客體，同為侵害財產法益之犯罪，
    罪質尚無差異，應認具有社會事實同一性（最高法院86 年
    度臺非字第187號判決意旨參照），爰依刑事訴訟法第300
    條規定，變更起訴法條。
五、原審予以論罪科刑固非無見，惟原判決未就被告等人侵占及
    寄藏之水塔、電梯馬達各1座認定在內尚有未洽，檢察官上
    訴執此指摘原判決不當為有理由，應予撤銷改判。按不動產
    拍賣之強制執行程序，其目的在實現債權人之權利，債務人
    或抵押人有忍受之義務，債務人或抵押人如肆意破壞拍賣標
    的物，將使應買人降低參與法院不動產拍賣之意願，國家公
    權力難以實現，人民權利亦將失其保障。查本件不動產於88
    年3月1日原審法院查封時，仍屬完好使用狀態，至96年5月
    8日即告訴人取得所有權之後，原審法院民事執行處至現場
    履勘結果，發現：I前棟部分：各層台灣櫸木所製之手扶梯
    均遭更換為南亞櫸木、一樓及三樓雨遮全遭拆除、屋內電源
    線均遭拔除、圍牆鐵門遭拆除；房屋一、二、三樓合計18扇
    門均遭拆除、窗戶被拆除32個；洗臉盆、馬桶蓋亦遭拆除；
    II後棟部分：主電線線被拔除、鐵製手扶梯被割除、電梯、
    水塔被拆除、一樓鐵捲門被拆除；一、二、三樓門12扇被拆
    除、37個窗戶被拆除；III北半邊土地有挖除痕跡等情，有查
    封及執行筆錄附卷可考，雖上開破壞行為大部分並未起訴，
    不在本案犯罪事實認定範圍，然由此等事證，足見被告甲○
    、乙○○二人所為破壞法治及司法公信力甚鉅，犯罪情節重
    大。爰審酌上情，被告李鈺玲寄藏贓物固非可取，惟係配合
    其父母所為，兼衡其等之犯罪動機、目的、手段、所生損害
    、犯後態度及尚未與告訴人達成和解等一切情狀，分別量處
    如主文所示之刑，被告乙○○、丙○○並均諭知易科罰金之
    折算標準，以示懲儆。又被告3人犯罪時間均係在96年4月24
    日以前，所犯皆符合中華民國96年罪犯減刑條例規定之減刑
    條件，應各依同條例第2條第1項第3款，減其宣告刑2分之1
    ，並均諭知易科罰金之折算標準。復查被告李鈺玲前未曾因
    故意犯罪受有期徒刑以上刑之宣告，有台灣高等法院被告全
    國前案紀錄表附卷可稽，因一時失慮，致罹刑章，其因上開
    原因犯罪，經此教訓，當知所警惕，應無再犯之虞，本院認
    對被告丙○○所宣告之刑，以暫不執行為適當，爰併宣告緩
    刑二年。
六、公訴意旨另以：被告甲○、乙○○於上開時、地，基於意圖
    為自己不法所有之犯意聯絡，將上開建物之大型冷凍庫、臺
    灣櫸木製手扶梯1座、橫式摺疊鐵捲門1座等物拆卸後據為己
    有，並載運至被告丙○○所有上址房屋及前方廣場堆置存放
    ，並已將上開大型冷凍庫及橫式摺疊鐵捲門架設使用。因認
    被告甲○、乙○○此部分另涉有刑法第320條第1項竊盜罪嫌
    ，而被告李鈺玲此部分亦涉有刑法第349條第2項之寄藏贓物
    罪嫌云云。惟按犯罪事實應依證據認定之，無證據不得認定
    犯罪事實；不能證明被告犯罪者，應諭知無罪之判決，刑事
    訴訟法第154條第2項、第301條第1項分別定有明文。又認定
    不利於被告之事實，須依積極證據，苟積極證據不足為不利
    於被告事實之認定時，即應為有利於被告之認定，更不必有
    何有利之證據；認定犯罪事實所憑之證據，雖不以直接證據
    為限，間接證據亦包括在內，然而無論直接或間接證據，其
    為訴訟上之證明，須於通常一般之人均不致有所懷疑，而得
    確信為真實之程度者，始得據為有罪之認定，若其關於被告
    是否犯罪之證明未能達此程度，而有合理性懷疑之存在，致
    使無從形成有罪之確信，根據「罪證有疑，利於被告」之證
    據法則，即不得遽為不利於被告之認定。再事實之認定，應
    憑證據，如未能發現相當證據，或證據不足以證明，自不能
    以推測或擬制之方法，以為裁判之基礎，最高法院分別著有
    30年上字第816號、76年臺上字第4986號、40年臺上字第86
    號判例均可參照。公訴人認被告3人涉有上開罪嫌，無非以
    告訴人之指訴、現場點交筆錄、勘驗筆錄及告訴人所提照片
    等，資為論據。本院訊據被告3人均堅決否認有上開犯行，
    並辯稱：大型冷凍庫係被告甲○出資用以經營冷凍食品所裝
    設，且未與上開建物附合而成為重要成分，屬被告甲○所有
    ，方拆下移往新居裝設使用，至臺灣櫸木製手扶梯1座係因
    損壞始於96年2月前即農曆過年前請人更換，當時告訴人尚
    未取得上開建物之所有權，至被告3人現住處廣場所裝設之
    橫式摺疊鐵捲門係被告甲○僱工裝設，並非自上開建物拆卸
    而來等語。經查：
  (一)本件大型冷凍庫，不須毀損或變更其性質即可拆卸分離，又
    不失獨立性，顯非為不動產之重要成分亦非從物，業經原審
    法院到場勘驗屬實，並有勘驗照片附卷可查。次按，竊盜罪
    須意圖為自己或第三人不法之所有，而取他人之物，為其成
    立要件，而原裝置於上開建物之大型冷凍庫非屬建物之重要
    成分且非從物，告訴人自不得因拍賣而取得該等物品之所有
    權，且被告甲○、乙○○以該等物品為其出資裝設供經營冷
    凍食品所用，非屬原建物之設備，係屬其所有而取之，亦無
    不法所有意圖，是被告甲○、乙○○固有拆卸搬運上開大型
    冷凍庫至被告李鈺玲上址房屋裝設使用或放置，惟其等所為
    ，核與竊盜罪之構成要件不合，自不得以該罪相繩。
  (二)公訴人所指遭更換之臺灣櫸木製手扶梯1座，被告甲○、乙○○均陳稱係於告訴人取得權利移轉證書前即農曆過年前，
    因損壞而僱請證人劉旭堂更換等語在卷，並經證人劉旭堂證
    述其確有於96年至上開建物更換手扶梯，正確施工時間已忘
    記，當時情況是扶手會搖動，換下來之扶手被告甲○叫其載
    去丟棄等語，準此，本件尚乏證據足資認定被告甲○、乙○○僱工拆除更換手扶梯之時間係在告訴人取得權利移轉證書
    之後，則被告甲○、乙○○在告訴人取得上開建物所有權之
    前，本得就其所有物自由處分，是自難遽認被告甲○、乙○○僱工更換前揭手扶梯涉有竊盜罪嫌。
  (三)公訴人以被告甲○、乙○○均自承：現住處（即被告李鈺玲
    上址房屋）之橫式鐵捲門係於96年6月1日裝設的等語，且觀
    諸上開建物橫式鐵捲門遭拆卸後之大門照片，足認上開建物
    原本架設之橫式鐵捲門，其長度與寬度均與被告等人現住處
    所裝設之橫式鐵捲門相近，而認被告等人現住處所裝設之橫
    式鐵捲門應係被告甲○、乙○○自上開建物所竊取而來云云
    ，惟被告等人現住處之橫式鐵捲門係被告甲○於921地震前1
    年（即87年）僱請劉憲宜裝設，嗣因巷道太小，故劉憲宜又
    於96年3月間前往被告等人現住處將橫式鐵捲門移位並直接
    將新材料加設在舊鐵捲門後以加寬等情，業據證人劉憲宜於
    原審時到庭結證在卷，參以經原審法院諭知請告訴人丈量其
    所指稱上開建物橫式鐵捲門遭拆卸後之大門寬度及上開建物
    原本架設橫式鐵捲門之軌道長度，各為4.5公尺及9公尺，惟
    經原審法院當場測量被告等人現住處裝設橫式鐵捲門之軌道
    長度，則為約697公分（即6.97公尺），有該院勘驗筆錄可
    稽，與上該建物之軌道長度明顯不符，苟裝設在被告等人現
    住處之橫式鐵捲門係自上開建物拆卸而來，亦難認得以裝設
    ，且被告等人亦無再僱請證人劉憲宜至其等現住處加寬鐵捲
    門之必要，況上開建物已因告訴人轉賣他人而改建中，原裝
    設橫式鐵捲門之大門及軌道均已拆除乙節，業經原審勘驗明
    確，並有勘驗照片可佐，客觀上亦已無法加以比對，揆諸前
    揭說明，自難認被告等人現住處所裝設之橫式鐵捲門係自上
    開建物拆卸所得。
  (四)因前揭物品均難認係被告甲○、乙○○財產犯罪所得之贓物
    ，是被告李鈺玲任由其父母在其上址房屋堆放或裝設使用該
    等物品，亦與寄藏贓物罪無涉。
    綜上所陳，公訴人所舉之證據尚不足以證明被告甲○、乙○○及李鈺玲涉有上開竊盜及寄藏贓物犯行，被告3人此部分
    犯罪要屬不能證明，惟公訴意旨認此部分與前開論罪科刑部
    分有單純一罪關係，爰均不另為無罪之諭知。
七、據上論結，應依刑事訴訟法第369條第1項前段、第364條、
    第299條第1項前段、第300條，刑法第28條、第335條第1項
    、第349條第2項、第41條第1項前段、第74條第1項第1款，
    刑法施行法第1條之1，中華民國96年罪犯減刑條例第2條第1
    項第3款、第7條、第9條，判決如主文。
本案經檢察官戊○○到庭執行職務。
中    華    民    國    97    年    8    月    20    日
            刑事第四庭    審判長法  官  洪  耀  宗
                                法  官  江  德  千
                                法  官  劉  登  俊
上列正本證明與原本無異。
不得上訴。
                                書記官  粘  銘  環
中    華    民    國    97    年    8     月    21    日


司法院資訊處製作；財團法人民間司法改革基金會備份。
